臺灣臺北地方法院民事裁定
111年度消債抗字第4號
抗  告  人  
即  債務人  徐憶雯  
相  對  人
即  債權人  台北富邦商業銀行股份有限公司

法定代理人  程耀輝  


相  對  人  
即  債權人  中國信託商業銀行股份有限公司


法定代理人  利明献  


相  對  人  
即  債權人  玉山商業銀行股份有限公司


法定代理人  黃男州  
代  理  人  朱逸君  
上列當事人間因消費者債務清理之更生事件，抗告人對於民國11
0年11月17日本院110年度消債更字第234號裁定提起抗告，本院
裁定如下：
    主  文
抗告駁回。
抗告程序費用新臺幣壹仟元由抗告人負擔。
    理  由
一、按債務人不能清償債務或有不能清償之虞者，得依本條例所
    定更生或清算程序，清理其債務；又聲請更生或清算不合程
    式或不備其他要件者，法院應以裁定駁回之，但其情形可以
    補正者，法院應定期間先命補正，消費者債務清理條例（下
    稱消債條例）第3條、第8條定有明文。衡以消債條例之立法
    目的，在於經濟上陷於困境之消費者，若任其於惡性循環之
    債務窘境中自生自滅，其將衍生嚴重之社會問題，致難以維
    持安定之社會經濟秩序，故有予以分別情形依更生或清算之
    程式清理其債務之必要，藉以妥適調整其與相關債權人間之
    權利義務關係，以謀求消費者經濟生活之更生機會，從而健
    全社會經濟發展。惟私法上債之關係，係以當事人間之信賴
    關係為基礎，為社會經濟組織之重要支柱，故當事人於以法
    律行為追求自己之利益之際，亦應顧及對方之利益，並考量
    債權債務在社會上的作用，本於誠實及信用之原則，行使其
    債權及履行其債務，故消費者欲以消債條例調整其所負義務
    ，自應本於誠信原則之本旨，僅在其不能清償債務或有不能
    清償之虞而使其陷於經濟上之困境時，始得准許之，以避免
    藉此善意之立法而惡意圖謀減免債務，致使社會陷於道德危
    險。又消債條例第3條所謂「不能清償債務或有不能清償之
    虞」者，係指債務人欠缺清償能力，對於已屆清償期，且已
    受請求債務之全部或主要部分，客觀上可預見其處於通常且
    繼續的不能清償之狀態而言，方符合消債條例為使不幸陷入
    經濟困境之人得以清理債務、重建生活，並在債務清理過程
    中能保有符合人性尊嚴之最低基本生活之目的。又債務人聲
    請更生，必以其所能運用之資產扣除生活上必要支出後，已
    經小於負債，以致不能清償，或有具體事實足認有不能清償
    之虞者，方堪許之。而債務人之清償能力，包括財產、信用
    及勞力（技術），並不以財產為限，必須三者總合加以判斷
    仍不足以清償債務，始謂欠缺清償能力而成為不能清償；倘
    債務人之資產經評估雖已不足以清償債務，惟依債務人之年
    齡及工作能力，在相當期限內如能清償債務，仍應認其尚未
    達不能清償債務或有不能清償之虞。
二、本件抗告意旨略以：抗告人即債務人（下稱債務人）原約聘
    工作於民國110年10月底到期，且未經續聘，最好情況是農
    曆年後才有可能找到工作。債務人配偶之薪資收入亦僅能維
    持房租等基本開銷，又債務人父親於110年11月21日過世，
    日前完成告別式，喪葬期間所支出費用亦是借貸而來，借款
    金額新臺幣（下同）3萬元。在目前沒有收入之情況下，債
    務人不敢保證得如原裁定所述，於33個月即全額清償債務。
    為此，爰依法提起抗告，請求廢棄原裁定，改裁定准許債務
    人更生等語。
三、經查：
（一）債務人主張其有不能清償債務之情事，於民國110年3月9
      日具狀向本院聲請調解，經本院以110年度北司消債調字
      第147號事件受理在案，嗣經本院司法事務官於同年4月27
      日召開調解程序，惟調解不成立，債務人請求進入更生程
      序，有調解程序筆錄、調解不成立證明書在卷可參（見北
      司消債調卷第91、95頁）。是以，本院自應綜合債務人目
      前全部收支及財產狀況，評估其是否已達不能維持符合人
      性尊嚴之最低生活條件，而有「不能清償債務或有不能清
      償之虞」之情形。
（二）債務人雖於110年12月1月提起本件抗告時陳稱：原約聘工
      作業於110年10月底到期，且未經續聘，最好情況是農曆
      年後才有可能找到工作等語，然其嗣已於111年3月28日具
      狀陳稱：債務人目前已找到正職工作，於同年1月24日到
      職，已領取2次薪水，每月核薪為2萬5,600元（含勞健保
      ）等語（消債抗卷第233頁），並提出薪資單為證（消債
      抗卷第235至237頁）。依據其中最近月份即111年3月份之
      薪資單，扣除勞健保費用後之實發薪資數額為2萬9,645元
      ，縱再扣除其所稱其中屬一次性發給、非常態性薪資之內
      部考核獎金5,000元後，其目前每月應仍有2萬4,645元之
      固定收入。
（三）按債務人聲請更生或清算時所提財產及收入狀況說明書，
      其表明每月必要支出之數額，與本條例第64條之2第1項、
      第2項規定之認定標準相符者，毋庸記載原因、種類及提
      出證明文件；債務人必要生活費用，以最近一年衛生福利
      部或直轄市政府所公告當地區每人每月最低生活費1.2倍
      定之。消債條例施行細則第21條之1定有明文。經查，依
      債務人陳報之110年6月至9月計3個月期間之收支明細（見
      消債更卷第199至203頁），其中屬於每月生活必要支出之
      平均數額為：生活費4,867元、手機費926元、水電費760
      元（債務人與配偶平分，計算式：1,219＋300＝1,519，1,5
      19÷2≒760元）、房租4,465元（房租1萬5,000元－債務人配
      偶申請之租金補貼7,000元＋管理費929元＝8,929元，債務
      人與配偶平分即8,929元÷2≒4,465元）、其他費用約2,000
      元等（含Netflix月租費等固定費用）（至勞健保費用部
      分，應已於計算債務人目前實領薪資時扣除，故不應再列
      入債務人每月必要支出），合計為1萬3,018元。因債務人
      主張之數額，尚低於臺北市111年度最低生活費1.2倍，爰
      參酌消債條例施行細則第21條之1之規定，債務人毋庸記
      載原因、種類及提出證明文件，堪認得以上開1萬3,018元
      ，作為債務人本人每月生活必要支出之數額。基此，債務
      人目前每月固定實領薪資收入為2萬4,645元，扣除其每月
      必要生活費用支出1萬3,018元後，尚餘1萬1,627元。而依
      據本件債權人所陳報之債務人現積欠之無擔保債務總額為
      27萬8,888元（見消債抗卷第143、189、223頁），縱再加
      計債務人主張、另向民間債權人借貸之無實質單據借款3
      萬元（消債抗卷第233頁），債務總數額為30萬8,888元，
      而債務人既有正職收入來源，雖其目前資產尚不足一次清
      償其所負債務，惟衡諸其現年37歲（見消債更卷第185頁
      戶籍謄本），正值青壯，距法定強制退休年齡仍有一定年
      份之職業生涯可期，亦尚有相當之工作能力，倘其願意積
      極工作，甚可加速清償其所積欠之債務；若不加計上開債
      務總額嗣後再行增加之利息、違約金等相關費用，以聲請
      人每月可清償之1萬1,627元計算，上開債務總額約27個月
      即可清償完畢（計算式：30萬8,888元÷1萬1,627元≒27月
      ），衡諸聲請人之年齡，此償債期間尚難認過長，是本件
      客觀上尚難認聲請人有不能清償債務或有不能清償之虞之
      情事存在。
（四）又按消債條例之立法目的，在於使陷於經濟上困境之消費
      者，得分別情形依重建型債務清理程序（更生）或清算型
      債務清理程序（清算）清理債務，藉以妥適調整其與債權
      人及其他利害關係人之權利義務關係，保障債權人之公平
      受償，並謀求消費者經濟生活之更生機會，從而健全社會
      經濟發展。就更生程序而言，其主要功能為「債權人及債
      務人進行協商，以找出既能維持債務人基本生活，又能使
      債權人之債權獲得最大滿足之債務清償方案」。本件債務
      人尚無不能清償債務或有不能清償之虞之情事，已如上述
      ，其身為債務人，且非無清償能力，理當誠實面對債務，
      主動積極與該等債權人重啟協商程序，謀求適當可行之清
      償方案，若債權銀行願提供更優惠還款條件，當可更符合
      消債條例兼顧保障債權人公平受償及重建復甦債務人經濟
      生活之立法目的。
四、從而，本件債務人依其目前之收入及支出狀況，衡酌所積欠
    之債務數額觀之，並無不能清償債務或有不能清償之虞之情
    事存在，其更生之聲請自與消債條例第3條所定要件不合，
    原裁定駁回其更生聲請，於法無違。抗告意旨猶執前詞，指
    摘原裁定不當，求予廢棄，為無理由，應予駁回。
五、據上論結，本件抗告為無理由，依消債條例第11條第2項、
    第15條，民事訴訟法第495條之1第1項、第449條第1項、第9
    5條、第78條，裁定如主文。
中　　華　　民　　國　　111 　年　　3 　　月　　31　　日
                  民事第二庭  審判長 法  官  林鈺琅
　　　　　　　　　
                                     法  官  李子寧

　　　　　　　　　　　　　　　　　　 法  官  林伊倫　　
以上正本係照原本作成。
本裁定除以適用法規顯有錯誤為理由外，不得再抗告。如提起再
抗告，應於收受後10日內委任律師為代理人向本院提出再抗告狀
。並繳納再抗告費新臺幣1,000元。
中　　華　　民　　國　　111 　年　　3 　　月　　31　　日
                                     書記官　黃品蓉